臺灣高雄地方法院民事判決　　　　　　 93年度重訴字第289號
原　　　告　乙　○
　　　　　　甲○○
　　　　　　　　　　　1號
上二人共同
訴訟代理人　李慶榮律師
　　　　　　孫守廉律師
被　　　告　交通部臺灣鐵路管理局
法定代理人　徐達文
訴訟代理人　林榮和律師
當事人間租佃爭議事件，本院於民國94年7 月25日言詞辯論終結
，判決如下：
    主  文
原告之訴駁回。
訴訟費用由原告負擔。
    事  實  及  理  由
一、按租佃爭議事件非經調解、調處，不得起訴，耕地三七五減
    租條例（下稱三七五條例）第26條第2 項前段定有明文。本
    件租佃爭議事件，業經高雄市左營區公所、高雄市政府耕地
    租佃委員會依法調解、調處，因調處不成立，而由高雄市政
    府移送本院審理，有高雄市政府民國93年5 月25日高市府地
    1 字第0930028653號函附相關資料在卷可參，是原告提起本
    件訴訟，其起訴應遵守之程序，核與前開規定相符，合先敘
    明。
二、原告主張：坐落高雄市○○區○○段三小段749 地號、六小
    段239 地號土地為中華民國所有，被告為管理機關。被告於
    57年1 月1 日，分別將上開749 地號土地其中如附圖1 斜線
    部分所示面積4437平方公尺土地（下稱系爭第1 筆土地）及
    239 地號土地其中如附圖2 斜線部分所示面積745 平方公尺
    土地（下稱系爭第2 筆土地；與系爭第1 筆土地合稱系爭土
    地），出租予訴外人即原告甲○○之母陳蔡玉瓜、原告乙○
    之父黃松根，雙方均訂有耕地租賃契約，其間經多次續約，
    最後1 次續約之租賃期間為75年1 月1 日起至80年12月31日
    止（下稱系爭耕地租賃契約），雙方於上開租期屆滿後即未
    再續約。嗣陳蔡玉瓜、黃松根相繼去世，系爭土地經各自全
    體繼承人協議，分別由甲○○、乙○單獨繼續耕種，依三七
    五條例第20條規定，兩造間仍存有耕地租賃關係。迄90年間
    ，被告為配合臺灣高速鐵路（下稱臺灣高鐵）興建而收回系
    爭土地，應屬終止兩造間之耕地租賃關係，自應依三七五條
    例第17條第2 項第3 款規定，補償甲○○00000000元、乙○
    0000000 元。爰依上開規定，聲明：（一）被告應給付甲○
    ○0000 0000 元；應給付乙○0000000 元，及均自起訴狀繕
    本送達被告翌日即93年7 月3 日起至清償日止，按週年利率
    百分之5 計算之利息。
三、被告則以：系爭第1筆土地及系爭第2筆土地之地目分別為鐵
    、線，均屬交通用地，並非農地，自無三七五條例之適用，
    故原告依三七五條例第17條第2項第3款規定請求補償，洵屬
    無據。又縱認系爭土地有三七五條例之適用，原告在系爭土
    地上搭設地上物，變更系爭土地之使用，已違反三七五條例
    第16條第1 項、第2 項不自任耕作規定，兩造間之耕地租賃
    關係即屬無效，原告亦不得請求補償等語，資為抗辯。聲明
    ：原告之訴駁回。
四、兩造不爭執事項：
（一）坐落高雄市○○區○○段三小段749 地號、六小段239 地
      號土地為中華民國所有，被告為管理機關。被告於57年1
      月1 日，分別將系爭第1 筆土地及系爭第2 筆土地出租予
      陳蔡玉瓜、黃松根，雙方均訂有耕地租賃契約，其間經多
      次續約，系爭耕地租賃契約之租賃期間為75年1 月1 日起
      至80年12月31日止，雙方於上開租期屆滿後即未再續約。
      嗣陳蔡玉瓜、黃松根相繼去世，系爭土地經各自全體繼承
      人協議，分別由原告甲○○、乙○單獨繼續耕種。
（二）系爭土地上有陳蔡玉瓜所搭設磚、石棉瓦混合造屋143.56
      平方公尺、水泥地1737.23 平方公尺、抽水井2 座、膠網
      圍籬135 平方公尺、磚造爐1 平方公尺、鋼架棚6 座、簡
      易木造屋29.75 平方公尺、磚造板混合造屋67.76 平方公
      尺；黃松根所搭設磚造屋86.4平方公尺、鋼架屋122.4 平
      方公尺、水泥地175.5 平方公尺及5 座木架鐵皮棚等地上
      物（下稱系爭地上物）。又系爭地上物於陳蔡玉瓜、黃松
      根與被告最後1 次續約之前即已存在。
（三）於90年間，被告為配合臺灣高鐵興建而收回系爭土地，並
      拆除系爭地上物。惟系爭土地未經補償，系爭地上物則業
      由臺灣高鐵補償。
（四）如本院認為被告應就系爭土地補償原告，被告同意甲○○
      部分之補償金金額為0000000 元、乙○部分之補償金金額
      為0000000 元。
五、茲兩造於本院審理中協商爭點為：（一）系爭土地有無三七
    五條例之適用？(1)原告得否依三七五條例第20條規定主張兩
    造間仍存有耕地租賃關係？(2)原告得否依三七五條例第19條
    規定主張被告不得收回系爭土地？(3)原告得否依三七五條例
    第17條第2 項第3 款規定請求被告給付補償金？（二）如本
    院認為系爭土地無三七五條例之適用，兩造間之耕地租賃關
    係何時消滅？如本院認為系爭土地有三七五條例之適用，被
    告抗辯原告變更系爭土地之使用，違反三七五條例第16條第
    1 項、第2 項不自任耕作規定，有無理由？（三）如本院認
    為系爭土地無三七五條例之適用，或認為有三七五減租條例
    之適用，但原告變更系爭土地之使用，違反三七五條例第16
    條第1 項、第2 項不自任耕作規定，原告得否主張信賴保護
    原則、誠信原則？述之如下。
（一）系爭土地有無三七五條例之適用？(1)原告得否依三七五條
      例第20條規定主張兩造間仍存有耕地租賃關係？(2)原告得
      否依三七五條例第19條規定主張被告不得收回系爭土地？
      (3)原告得否依三七五條例第17條第2 項第3 款規定請求被
      告給付補償金？
  １﹑按以自任耕作為目的，約定支付地租，使用他人之農地者
      ， 為耕地租用。前項所稱耕作，包括漁牧，土地法第106
      條定有明文。又耕地租用，係指以自任耕作為目的，約定
      支付地租使用他人之農地者而言，所稱農地，參照同條第
      2 項之立法精神，應包括漁地及牧地在內。承租他人之非
      農、漁、牧地供耕作之用者，既非耕地租用，自無三七五
      條例規定之適用，最高法院著有88年度臺上字第1 號判例
      要旨可資參照。是三七五條例所謂租用之耕地應僅限於土
      地法第106 條之農、漁、牧地。
  ２﹑經查，系爭第1 筆土地及系爭第2 筆土地之地目分別為鐵
      、線，均屬交通用地等情，為兩造所不爭執，並有土地登
      記謄本在卷可稽，堪予認定。則依前開說明，系爭土地並
      非耕地，自難認有三七五條例之適用。是兩造間之租賃關
      係應僅為一般之土地租賃關係。則原告主張系爭土地有三
      七五條例之適用云云，即不足採。從而，原告依上開規定
      主張兩造間仍存有耕地租賃關係，被告不得收回系爭土地
      ，並請求被告給付補償金，均屬無據。至陳蔡玉瓜、黃松
      根與被告簽訂之耕地租賃契約，雖將系爭土地地目記載為
      「旱」，惟此應係承辦人員誤載，自不得因此即遽認系爭
      土地為耕地。
（二）如本院認為系爭土地無三七五條例之適用，兩造間之耕地
      租賃關係何時消滅？如本院認為系爭土地有三七五條例之
      適用，被告抗辯原告變更系爭土地之使用，違反三七五條
      例第16條第1 項、第2 項不自任耕作規定，有無理由？
  １﹑定期租賃契約之出租人，反對租期屆滿後續租之意思表示
      ，不限於租期屆滿後，始得為之。其於訂約之際，若約明
      期滿後絕不續租，或續租應另訂契約之方式，以阻止續約
      之效力者，該租約於租期屆滿時，即當然消滅。除當事人
      另有新的租賃之合意，成立新的租賃契約外，承租人單方
      面之繼續使用原租賃物，仍為無權占有之法律關係，最高
      法院著有93年度臺上字第986 號判決要旨、92年臺上字第
      1755 號 判決要旨可供參酌。
  ２﹑經查，系爭耕地租賃契約第2 條第1 項約定：「租賃期間
      自75年1 月1 日起至80年12月31日止」；第2 項約定：「
      前項租賃期間屆滿時，如雙方同意繼續者應另訂新契約」
      ，有系爭耕地租賃契約在卷可證。已徵系爭耕地租賃契約
      為定期租賃契約，且雙方如欲續租應另訂新契約。次查，
      雙方於系爭耕地租賃契約租期屆滿後均未再續約，已如前
      述，則依前開說明，雙方租賃關係均於租期屆滿翌日即81
      年1 月1 日起消滅，堪認陳蔡玉瓜、黃松根，及原告自81
      年1 月1 日起持續占有使用系爭土地，亦屬無權占有。
（三）如本院認為系爭土地無三七五條例之適用，或認為有三七
      五減租條例之適用，但原告變更系爭土地之使用，違反三
      七五條例第16條第1 項、第2 項不自任耕作規定，原告得
      否主張信賴保護原則、誠信原則？
  １﹑原告固提出內政部於89年9 月18日臺（89）內字第891256
      4 號函「１、土地法第一百零六條有關供農、漁、牧使用
      之農地之認定：於實施區域計畫或都市計畫或其他用地編
      定之使用管制前，應以該租約土地實際供農、漁、牧使用
      者，為農地‧‧‧２、關於訂定耕地或養地租約之始，如
      該土地尚未實施都市計畫或非都市土地使用管制，或屬未
      登記土地，無法依前述結論認屬耕地租用。因民眾與政府
      訂定者為耕地或養地租約，且約定作耕作或養殖使用，其
      迄今均依約使用者，基於信賴保護及誠信原則，類此情形
      一併考量認定屬於耕地租用之範圍。‧‧‧」；被告於90
      年7 月16日90鐵產地字第15526 號函「本案土地本局於實
      施地區之都市計劃或區域計劃之前即已訂定耕定租約，準
      此應符合平均地權條例第十一條補償規定。另本局為業務
      需要收回者，應適用耕地三七五減租條例第十七條第二項
      第三款規定補償原承租人」等文件，主張彼等租賃系爭土
      地應有信賴保護原則、誠信原則之適用。惟查，上開函文
      均係行政機關內部之函釋，並無從拘束本院，則原告執此
      主張被告違反誠信原則、信賴保護原則，能否採憑，已有
      可疑。況陳蔡玉瓜、黃松根與被告間租賃關係，早在前揭
      函釋前之81年1 月1 日即已消滅，且彼等與原告持續占有
      使用系爭土地，係無權占有行為，業如前述，則原告之行
      為既屬不法，自不得執上開函文主張適用誠信原則、信賴
      保護原則。從而，原告主張本件應有誠信原則、信賴保護
      原則之適用云云，即無足採。
  ２﹑原告另主張系爭耕地租賃契約將系爭土地地目記載為「旱
      」，使原告信賴雙方為耕地租賃關係，故有信賴保護原則
      之適用。惟按信賴保護原則，係指國家機關之作為，不得
      罔顧人民對其先前所為或存法律狀態之信賴，而變更或撤
      廢之，致使其遭受不可預計之負擔或損失，除非滿足一定
      要件之下，如公益所需且其維護大於私益並且為必要之補
      償，否則不得為之。故適用信賴保護原則，應具備：(1)信
      賴之基礎，即某種既存之法律狀態或國家具體行為。(2)信
      賴表現，即人民確切不疑信賴該當法秩序或行為之存續以
      及因信賴該當具體之行為而為一定之處置。(3)信賴值得保
      護三項要件。經查，原告係單純主張被告應發放補償金，
      並未因信賴某種既存之法律狀態或國家某種具體行為，而
      為一定之處置行為，則依前開說明，即與信賴保護原則無
      涉。從而，原告主張系爭耕地租賃契約將系爭土地地目記
      載為「旱」，應有信賴保護原則之適用等云云，亦屬無據
      。
六、綜上所述，原告主張系爭土地有三七五條例之適用，被告應
    依三七五條例第17條第2 項第3 款規定給付甲○○00000000
    元；應給付乙○0000000 元，及均自起訴狀繕本送達被告翌
    日即93年7 月3 日起至清償日止，按週年利率百分之5 計算
    之利息，均無理由，應予駁回。
七、本件判決基礎已臻明確，兩造其餘之攻擊防禦方法及訴訟資
    料經本院斟酌後，核與判決不生影響，無一一論述之必要，
    併予敘明。
據上論結，本件原告之訴為無理由，應依民事訴訟法第85條第1
項前段，判決如主文。
中　　華　　民　　國　　94　　年　　8 　　月　　8 　　日
                        臺灣高雄地方法院民事第二庭
                            審判長法  官     李昭彥
                                  法  官     黃宗揚
                                  法  官     黃呈熹
正本係照原本作成。
如不服本判決，應於送達後20內，向本院提出上訴狀並表明上訴
理由，如於本判決宣示後送達前提起上訴者，應於判決送達後10
日補提上訴理由狀（須附繕本）。
中　　華　　民　　國　　94　　年　　8 　　月　　8 　　日
                                  書記官     曾瓊玉
